apertium-tzh.tzh.lexc
!!!!!!!!!!!!!!!!!!!!!!!!!!!!!!!!!!!!!!!!!!!!!!!!!!!!!!!!!!!!!!!!!!!!!!!!!!!!!!!
!! A N A L I Z A D O R    M O R F O L Ó G I C O    P A R A    T S E L T A L  !!
!!!!!!!!!!!!!!!!!!!!!!!!!!!!!!!!!!!!!!!!!!!!!!!!!!!!!!!!!!!!!!!!!!!!!!!!!!!!!!!

Multichar_Symbols 

%<n%>
%<v%>

%<tv%>
%<iv%>

%<appl%>

%<inf%>

%<s_sg1%>
%<s_sg2%>
%<s_sg3%>
%<s_pl1%>
%<s_pl2%>
%<s_pl3%>

%<o_sg1%>
%<o_sg2%>
%<o_sg3%>
%<o_pl1%>
%<o_pl2%>
%<o_pl3%>

%{s%}
%{w%}
%{a%}
%{h%}
%{y%}
%{j%}
%{V%} 
%{o%}
%{e%}

@U.P_PRS.1@
@U.P_PRS.2@
@U.P_PRS.3@
@U.S_PRS.1@
@U.S_PRS.2@
@U.S_PRS.3@
@U.S_NBR.SG@
@U.S_NBR.PL@

@R.P_PRS@
@D.P_PRS@
@R.S_PRS@
@D.S_PRS@

@P.TAM.Impf@
@R.TAM.Impf@
@P.TAM.Past@
@R.TAM.Past@
@D.TAM@

@P.Val.Pass@
@R.Val.Pass@
@D.Val.Pass@

!!!!!!!!!!!!!!!!!!!!!!!!!!!!!!!!!!!!!!!!!!!!!!!!!!!!!!!!!!!!!!!!!!!!!!!!!!!!!!!

LEXICON Root

Prefixes ; 
Miscellaneous ; 
Sustantivos ;
Conjunciones ; 
Propios ; 
Pronombres ;
Determinantes ; 
Adverbios ; 
Adjetivos ;
Números ; 
Interrogativos ;
Punctuación ; 

!!!!!!!!!!!!!!!!!!!!!!!!!!!!!!!!!!!!!!!!!!!!!!!!!!!!!!!!!!!!!!!!!!!!!!!!!!!!!!!

LEXICON Prefixes 

PERS-ERG-PREF ; 
POSS ; 
ASP-PREF ; 

LEXICON K 

%+ix%<adv%>:%>ix                             # ; 
                                             # ;

LEXICON CLIT

%+e%<cnjsub%>:%>e                            # ; 
                                             K ; 
                                             # ;

LEXICON CLIT-IRR

%<irr%>:%>uk                                 # ;
                                             # ;

LEXICON PERS-ABS-IV-12

%<s_sg1%>:%>on                               CLIT ; 
%<s_sg2%>:%>at                               CLIT ; 
%<s_pl1%>:%>otik                             CLIT ; 
%<s_pl2%>:%>ex                               CLIT ; 

LEXICON PERS-ABS-IV
%<s_sg3%>:%>                                 CLIT ; 
%<s_pl3%>:%>                                 CLIT ; 
%<s_pl3%>:%>ik                               CLIT ; 

                                             PERS-ABS-IV-12 ; 

LEXICON PERS-ABS 

                                             PERS-ABS-TV-1 ; 
                                             PERS-ABS-TV-23 ; 

LEXICON PERS-ABS-TV-1                       ! Conjunto B
@U.S_NBR.SG@%<o_sg1%>:@U.S_NBR.SG@%>on      CLIT ; 
@U.S_NBR.PL@%<o_sg1%>:@U.S_NBR.PL@%>on%>ik  CLIT ; 
%<o_pl1%>:%>otik # ; 

LEXICON PERS-ABS-TV-23                      ! Conjunto B

@U.S_NBR.SG@%<o_sg2%>:@U.S_NBR.SG@%>at      CLIT ; 
@U.S_NBR.PL@%<o_sg2%>:@U.S_NBR.PL@%>at%>ik  CLIT ; 
            %<o_pl2%>:%>ex                  CLIT ; 
            %<o_sg3%>:%>                    CLIT ; 

LEXICON PERS-ABS-TV-13
                                            PERS-ABS-TV-1 ; 
            %<o_sg3%>:%>                    CLIT ; 
            %<o_pl3%>:%>ik # ; 

LEXICON PERS-ERG-PREF                       ! Conjunto A 

@U.S_PRS.1@:@U.S_PRS.1@%{j%}%>              TV ; 
@U.S_PRS.2@:@U.S_PRS.2@a%{w%}%>             TV ; 
@U.S_PRS.3@:@U.S_PRS.3@%{s%}%>              TV ; 
                                            TV ;

LEXICON PERS-ERG-1-SUFF                     ! Conjunto A

@U.S_NBR.PL@%<s_pl1%>:@U.S_NBR.PL@%>tik     PERS-ABS-TV-23 ; 
@U.S_NBR.SG@%<s_sg1%>:@U.S_NBR.SG@%>        PERS-ABS-TV-23 ; 

LEXICON PERS-ERG-2-SUFF                     ! Conjunto A

@U.S_NBR.SG@%<s_sg2%>:@U.S_NBR.SG@%>        PERS-ABS-TV-13 ; 
@U.S_NBR.PL@%<s_pl2%>:@U.S_NBR.PL@%>        PERS-ABS-TV-13 ; 

LEXICON PERS-ERG-3-SUFF                     ! Conjunto A 

@U.S_NBR.SG@%<s_sg3%>:@U.S_NBR.SG@%>        PERS-ABS-TV-13 ; 
@U.S_NBR.SG@%<s_sg3%>:@U.S_NBR.SG@%>        PERS-ABS-TV-23 ; 
@U.S_NBR.PL@%<s_pl3%>:@U.S_NBR.PL@%>        PERS-ABS-TV-13 ; 
@U.S_NBR.PL@%<s_pl3%>:@U.S_NBR.PL@%>        PERS-ABS-TV-23 ; 
@U.S_NBR.PL@%<s_pl3%>:@U.S_NBR.PL@%>ik      PERS-ABS-TV-23 ;  ! FIXME: Comprobar

LEXICON PERS-ERG-SUFF                       ! Conjunto A

@U.S_PRS.1@:@U.S_PRS.1@                     PERS-ERG-1-SUFF ;
@U.S_PRS.2@:@U.S_PRS.2@                     PERS-ERG-2-SUFF ;
@U.S_PRS.3@:@U.S_PRS.3@                     PERS-ERG-3-SUFF ;

LEXICON COP-SUFF-N

%<pred%>: PERS-ABS-IV-12 ;
%<pred%>%<s_sg3%>:%> # ;
%<pred%>%<s_pl3%>:%>etik # ;

LEXICON COP-SUFF-A

%<pred%>: PERS-ABS-IV-12 ;
%<pred%>%<s_sg3%>:%> # ;
%<pred%>%<s_pl3%>:%>ik # ;

LEXICON ASP-PREF

@P.TAM.Impf@:@P.TAM.Impf@x%> IV ; 
@P.TAM.Impf@:@P.TAM.Impf@%> IV ; 
@P.TAM.Past@:@P.TAM.Past@ IV ; 

@P.TAM.Impf@:@P.TAM.Impf@ PERS-ERG-PREF ; 
@P.TAM.Past@:@P.TAM.Past@ PERS-ERG-PREF ; 

@P.TAM.Impf@@P.Val.Pass@:@P.TAM.Impf@@P.Val.Pass@x%> TV ; 

LEXICON POSS 
!j-nah “my house”
!ʼa-nah “your house”
!s-nah “his house”

@U.P_PRS.1@:@U.P_PRS.1@%{j%}%> Sustantivos ; 
@U.P_PRS.2@:@U.P_PRS.2@ʼa%{w%}%> Sustantivos ; 
@U.P_PRS.2@:@U.P_PRS.2@a%{w%}%> Sustantivos ; 
@U.P_PRS.3@:@U.P_PRS.3@%{s%}%> Sustantivos ; 

LEXICON ASP-SUFF-IV

@R.TAM.Impf@%<impf%>:@R.TAM.Impf@ PERS-ABS-IV ; 
@R.TAM.Past@%<past%>:@R.TAM.Past@%>em PERS-ABS-IV ; 
@R.TAM.Past@%<exho%>:@R.TAM.Past@%>uk PERS-ABS-IV ; 

LEXICON ASP-SUFF-TV

@R.TAM.Impf@%<impf%>:@R.TAM.Impf@ PERS-ERG-SUFF ; 
@R.TAM.Past@%<past%>:@R.TAM.Past@%>%{o%}j PERS-ERG-SUFF ; 

LEXICON V-TV-PASS

%<v%>%<tv%>%<pass%>:%>ot                              ASP-SUFF-IV ; 
%<v%>%<tv%>%<anti%>:%>%{a%}wan                        ASP-SUFF-IV ; 

LEXICON V-TV 

@R.S_PRS@%<v%>%<tv%>:@R.S_PRS@                        ASP-SUFF-TV ; 
@R.S_PRS@%<v%>%<tv%>%<inf%>:@R.S_PRS@%>el             PERS-ABS ; 
@D.S_PRS@%<v%>%<tv%>%<inf%>:@D.S_PRS@%>el             CLIT ; 

@R.S_PRS@%<v%>%<tv%>%<appl%>:@R.S_PRS@%>be%{y%}       ASP-SUFF-TV ; 
@R.S_PRS@%<v%>%<tv%>%<appl%>:@R.S_PRS@%>be            ASP-SUFF-TV ;    ! FIXME: Comprobar esto

@D.S_PRS@@R.Val.Pass@: @D.S_PRS@@R.Val.Pass@          V-TV-PASS ; 

LEXICON V-IV 

%<v%>%<iv%>: ASP-SUFF-IV ; 
%<v%>%<iv%>%<inf%>:%>el # ; 

LEXICON E 

%+e%<def%>:%>e K ; 
               K ; 

LEXICON POSS-SUFF-NOE

@U.P_PRS.1@%<px1sg%>:@U.P_PRS.1@ # ; 
@U.P_PRS.2@%<px2sg%>:@U.P_PRS.2@ # ; 
@U.P_PRS.3@%<px3sg%>:@U.P_PRS.3@ # ; 
@U.P_PRS.1@%<px1pl%>%<in%>:@U.P_PRS.1@%>tik # ; 
@U.P_PRS.1@%<px1pl%>%<ex%>:@U.P_PRS.1@%>kotik # ; 
@U.P_PRS.2@%<px2pl%>:@U.P_PRS.2@%>ik # ; 
@U.P_PRS.3@%<px3pl%>:@U.P_PRS.3@%>ik # ; 


LEXICON POSS-SUFF

@U.P_PRS.1@%<px1sg%>:@U.P_PRS.1@ E ; 
@U.P_PRS.2@%<px2sg%>:@U.P_PRS.2@ E ; 
@U.P_PRS.3@%<px3sg%>:@U.P_PRS.3@ E ; 
@U.P_PRS.1@%<px1pl%>%<in%>:@U.P_PRS.1@%>tik E ; 
@U.P_PRS.1@%<px1pl%>%<ex%>:@U.P_PRS.1@%>kotik E ; 
@U.P_PRS.2@%<px2pl%>:@U.P_PRS.2@%>ik E ; 
@U.P_PRS.3@%<px3pl%>:@U.P_PRS.3@%>ik E ; 

LEXICON N                                       !

@D.P_PRS@%<n%>:@D.P_PRS@ E ; 
@D.P_PRS@%<n%>:@D.P_PRS@      COP-SUFF-N ; 
%<n%>%<pl%>:%>%{h%}etik E ; 
@R.P_PRS@%<n%>:@R.P_PRS@ POSS-SUFF  ; 

LEXICON N-krisyano                               !

@D.P_PRS@%<n%>:@D.P_PRS@ E ; 
@D.P_PRS@%<n%>:@D.P_PRS@      COP-SUFF-N ; 
%<n%>%<pl%>:%>etik E ; 
@R.P_PRS@%<n%>:@R.P_PRS@ POSS-SUFF  ; 

LEXICON N-tat                                   ! Inalienable 

@R.P_PRS@%<n%>:@R.P_PRS@ POSS-SUFF  ; 
@D.P_PRS@%<n%>:@D.P_PRS@%>il   E ; 

LEXICON N-pantalon                              ! 

@R.P_PRS@%<n%>:@R.P_PRS@ POSS-SUFF  ; 
@D.P_PRS@%<n%>:@D.P_PRS@%>il   E ; 

LEXICON N-pueblo                                ! Sustantivos prestados

N ; 

LEXICON N-bak                                   ! 

@D.P_PRS@%<n%>:@D.P_PRS@      E ; 
@D.P_PRS@%<n%>:@D.P_PRS@      COP-SUFF-N ; 
@R.P_PRS@%<n%>:@R.P_PRS@%>el  POSS-SUFF  ; 

LEXICON N-lum                                   ! 

@D.P_PRS@%<n%>:@D.P_PRS@ E ; 
@D.P_PRS@%<n%>:@D.P_PRS@      COP-SUFF-N ; 
@R.P_PRS@%<n%>:@R.P_PRS@%>al POSS-SUFF  ; 

LEXICON N-bah                                   ! Sustantivos relacionales

@D.P_PRS@%<n%>%<rel%>:@D.P_PRS@ E ; 
@R.P_PRS@%<n%>%<rel%>:@R.P_PRS@ POSS-SUFF  ; 

LEXICON N-atimal                                ! Sustantivos de acción

@D.P_PRS@%<n%>%<actio%>:@D.P_PRS@ E ; 
@R.P_PRS@%<n%>%<actio%>:@R.P_PRS@ POSS-SUFF  ; 
%<n%>%<actio%>%<pl%>:%>%{h%}etik E ; 

LEXICON Comunes 
tat:tat N-tat ; ! "padre"
pahay:pahay N ; ! "skunk" ! Dial/Bachajón 
ʼikʼ:ʼikʼ N ; ! "viento"
aryax:aryax N ; ! "cangrejo"
batsʼ:batsʼ N ; ! "saraguato"
Chamoʼ:Chamoʼ N ; ! "Chamula"
chichol:chichol N ; ! "tomate"
chojakʼ:chojakʼ N ; ! "red"
ekʼ:ekʼ N ; ! "chaya"
jalal:jalal N ; ! "carrizo"
jiʼton:jiʼton N ; ! "arenisca deleznable"
kakateʼ:kakateʼ N ; ! "cacaté"
kʼisis:kʼisis N ; ! "sabino"
kukub:kukub N ; ! "originalmente"
makteʼ:makteʼ N ; ! "corral"
mutut:mutut N ; ! "amate prieto"
paslam:paslam N ; ! "enfermedad"
sahb:sahb N ; ! "vapor"
sunul:sunul N ; ! "especie de abeja"
toyib:toyib N ; ! "helada"
tsumut:tsumut N ; ! "paloma titibú"
ujkum:ujkum N ; ! "colorín"
wayich:wayich N ; ! "sueño"
xkok:xkok N ; ! "chalahuite"
yechteʼ:yechteʼ N ; ! "horqueta"
lum:lum N-lum ; ! ""
bel:bel N-lum ; ! "camino" ! FIXME: comprobar
pueblo:pueblo N-pueblo ; ! "pueblo"
pantalon:pantalon N-pantalon ; ! ""
raya:raya N-pueblo ; ! ""
kusina:kusina N-pueblo ; ! ""
animal:animal N-pueblo ; ! ""
soldado:soldado N-pueblo ; ! ""
árabe:árabe N-pueblo ; ! ""
sakerdote:sakerdote N-pueblo ; ! ""
prínkipal:prínkipal N-pueblo ; ! ""
dios:dios N-pueblo ; ! ""
filisteo:filisteo N-pueblo ; ! ""
judío:judío N-pueblo ; ! ""
karreta:karreta N-pueblo ; ! ""
mahkʼal:mahkʼal N-tat ; ! ""
mahkʼal:majkʼal N-tat ; ! ""
bah:bah N ; ! ""
bak:bak N-bak ; ! "hueso"
bihil:bil N ; ! "nombre"
tah:tah N ; ! "navaja"
krisyano:krisyano N-krisyano ; ! ""
krisyano:kristyano N-krisyano ; ! ""
krisyano:kirsano N-krisyano ; ! ""
krisyano:kirsanu N-krisyano ; ! ""
krisyano:krisyan N-krisyano ; ! ""
atin:atin N-atimal ; ! "baño" ! Verb/atin
siʼwej:siʼwej N-atimal ; ! "leñar" ! Noun/siʼ ! Dial/Cen
siʼbej:siʼbej N-atimal ; ! "leñar" ! Noun/siʼ ! Dial/Sur
kanan:kanan N-atimal ; ! "cuidar" ! 
ahnel:ahnel N-atimal ; ! "huida"
ahnel:anel N-atimal ; ! "huida"
behel:behel N-atimal ; ! ""
behel:beel N-atimal ; ! ""
behel:bel N-atimal ; ! ""
behel:bejel N-atimal ; ! ""
paxyal:paxyal N-atimal ; ! "pasear"
paxyal:paxal N-atimal ; ! "pasear"
haʼiwej:haʼiwej N-atimal ; ! "acto de ir por agua"
haʼiwej:jaʼwej N-atimal ; ! "acto de ir por agua"
aʼ:aʼ N-tat ; ! "muslo"
mul:mul N-tat ; ! "pecado"
tsʼihb:tsʼib N ; ! "escritura"
sikʼaro:sikʼaro N ; ! "cigarro"
LEXICON TV
tam:tam V-TV ; ! "recoger"
kaʼj:kaʼj V-TV ; ! "quebar"
kʼej:kʼej V-TV ; ! "guard,  store"
loʼlay:loʼlay V-TV ; ! "deceive"
tah:ta V-TV ; ! "find"
alin:alin V-TV ; ! "adoptar como hijo/a "
bikʼ:bikʼ V-TV ; ! "tragar"
chʼajubtes:chʼajubtes V-TV ; ! "volver flojo"
chʼom:chʼom V-TV ; ! "perforar"
jachʼ:jachʼ V-TV ; ! "estirar "
jeptsʼun:jeptsʼun V-TV ; ! "arrancar"
jop:jop V-TV ; ! "tomar un puñado de "
k'aj:k'aj V-TV ; ! "quebrar"
kʼewtsʼun:kʼewtsʼun V-TV ; ! "torcer "
kʼujan:kʼujan V-TV ; ! "encorvar"
lechkʼuj:lechkʼuj V-TV ; ! "desprenderse violentamente "
makʼlin:makʼlin V-TV ; ! "alimentar"
mutʼ:mutʼ V-TV ; ! "aguantarse"
pat:pat V-TV ; ! "saludar"
pokʼ:pokʼ V-TV ; ! "golpear "
sap:sap V-TV ; ! "lavar "
taʼajtes:taʼajtes V-TV ; ! "cocer"
toj:toj V-TV ; ! "pagar "
tsijubtes:tsijubtes V-TV ; ! "volver apestoso"
tʼuch:tʼuch V-TV ; ! "sujetar verticalmente"
wotsʼ:wotsʼ V-TV ; ! "amasar"
yanijtes:yanijtes V-TV ; ! "cambiar"
tsʼak:tsʼak V-TV ; ! "añadir"
pʼahlan:balan V-TV ; ! "decir"
LEXICON IV 
hil:hil V-IV ; ! "quedar"
moh:moh V-IV ; ! "levantarse"
laj:laj V-IV ; ! "desgastar"
way:way V-IV ; ! "dormir"
lokʼ:lokʼ V-IV ; ! "salir"
mukʼub:mukʼub V-IV ; ! ""
haʼub:haʼub V-IV ; ! ""
moh:moh V-IV ; ! ""
ʼokʼ:ʼokʼ V-IV ; ! ""
xiʼ:xiʼ V-IV ; ! "asustarse"
lihk:lijk V-IV ; ! ""
kʼay:kʼay V-IV ; ! ""
behen:ben V-IV ; ! "caminar"
behen:behen V-IV ; ! "caminar"
buhlan:bulan V-IV ; ! "hirvir"
bechkʼuj:bechkʼuj  V-IV ; ! "doblarse"
jaʼubtes:jaʼubtes  V-IV ; ! "aguadar"
jowiy:jowiy  V-IV ; ! "alocarse"
kʼunub:kʼunub  V-IV ; ! "ablandarse"
sijub:sijub  V-IV ; ! "sentir malestar"
tsokʼob:tsokʼob  V-IV ; ! "espesarse"
tʼohm:tʼohm V-IV ; ! "explotar"
bah:ba V-IV ; ! "irse" ! FIXME: comprobar
pas:pas V-IV ; ! "hacerse"
kʼohtsaj:kʼohtsaj V-IV ; ! "arrumbarse descuidadamente"
ahchʼ:ajchʼ V-IV ; ! "mojarse"
ahchʼ:ʼachʼ V-IV ; ! "mojarse"
tsʼiht:chʼijt V-IV ; ! "despostillarse"
paxyaj:paxaj V-IV ; ! "pasear"
